臺灣板橋地方法院民事判決　　　　　　100年度婚字第491號
原　　　告　胡晉嘉
訴訟代理人　余忠益律師
被　　　告　江紫綺
訴訟代理人　陳化義律師
上列當事人間請求確認婚姻關係不存在事件，本院於中華民國
100年9月28日言詞辯論終結，判決如下：
    主    文
確認原告與被告間之婚姻關係不成立。
訴訟費用由被告負擔。
    事實及理由
一、原告主張：兩造原為男女朋友關係，因原告長期在中國大陸
    工作，故與被告戀情轉淡，惟被告屢要求原告回台灣後立即
    結婚，原告不斷拒絕。嗣於民國100 年4 月22日，原告回台
    灣期間，被告持一份結婚證書（其上已有一名證人簽名），
    要求原告在上面簽名，原告不明白法律效果且受被告好言相
    勸下，遂在結婚證書上簽名並辦理結婚登記。因原告在結婚
    證書上簽名時，其上所載見證人僅有一人，該見證人亦不在
    現場見證兩造結婚意願，另一見證人根本不知所蹤。因兩位
    見證人無法得知原告是否有結婚意願，故認兩造不備結婚之
    要件，不生結婚效力，為此提起確認訴訟等語。並聲明：確
    認原告與被告間之婚姻關係不成立。
二、被告抗辯：兩造同居達10年之久，原告曾公開表示願與被告
    辦理結婚登記，雙方家人均知悉此事，原告亦曾前往其祖母
    胡高麗玉住處告知兩造將結婚之事，兩造亦計畫共同未來，
    原告為創業之需而向多家銀行申請貸款，均由被告擔任保證
    人。原告在新北市三重區開設汽車美容店，嗣因市場問題而
    結束台灣事業，轉向中國大陸另開設汽車美容店，原告行為
    係為兩造結婚而努力。被告為確保兩造婚姻安全及共同奮鬥
    之決心，經原告同意並配合原告之要求，先行準備結婚證書
    及見證人，以利原告返回台灣後辦理結婚登記。原告返回台
    灣後，見已有見證人簽章，遂在結婚證書上簽名，兩造共同
    至戶政事務所辦理結婚登記，可見原告有結婚意願。結婚證
    明上之證人只要確知兩造有結婚意願而非騙婚，則見證人在
    結婚證明書上之簽名，無論係在結婚人簽章前或簽章後皆可
    。兩造持有證人簽章之結婚證書向戶政事務所辦理登記，即
    係同意結婚之意思表示，只要見證人簽章真正，即具有效力
    ，故認原告訴訟無理由等語。並聲明：請求駁回原告之訴。
三、按結婚應以書面為之，有二人以上證人之簽名，並應由雙方
    當事人向戶政機關為結婚之登記，96年5 月23日修正公布而
    於公布後一年（即97年5 月23日）施行之民法第982 條、民
    法親屬編施行法第4 條之1 第1 項分別定有明文。
    因本案兩造係於100 年4 月22日登記結婚，自應適用前開修
    正後之民法第982 條規定，合先敘明。
    因前揭法律修正公布施行後，採取「登記婚主義」，結婚之
    形式要件有三：即（一）應以書面為之；（二）應有二人以
    上之證人簽名於書面；（三）應由雙方當事人向戶政機關為
    結婚之登記。結婚當事人須踐行上開法定方式，始為合法成
    立之婚姻，否則即欠缺結婚之形式要件。
    上開要求二人以上證人之簽名，係為確保當事人結婚之真意
    ，其須簽名於結婚書面上，自為特定之人，其簽名無須與書
    面作成同時為之，於申請結婚登記前為之即可，但須親見或
    親聞雙方當事人確有結婚真意，始足當之（最高法院68年臺
    上字第3792號著有判例及參照69年度第十次民事庭決議意旨
    參照）。
四、經查，原告主張其於結婚證書上簽名時，證書所載證人僅有
    一人簽名但不在場，另一證人不知所蹤，兩位證人均不瞭解
    原告是否有結婚意願等情，業據原告提出戶籍謄本一份為證
    。又，本院依職權函請新北市三重區戶政事務所檢送兩造結
    婚登記時之證書，新北市三重區戶政事務所100 年5 月27日
    新北重戶字第1000005650號函附兩造結婚證書影本一份在卷
    ，依該結婚證書所載，證人為江惠君及江秉豐。經該二位證
    人到庭證稱如下：
（一）證人江惠君到庭證稱：「我是被告的胞姐。我簽兩造結婚
      證書時，是被告拿證書來我的台中家裡（地此台中市南屯
      區○○○街163 號4 樓之6 ）給我簽名，當時被告已經先
      簽好姓名，但原告尚未簽名，因當時原告在中國大陸。」
      、「兩造以前在我家吃飯時就說要結婚，但我不記得是什
      麼時間。」、「我簽名時沒有再打電話向原告確認其意願
      ，因為原告當時在中國大陸，我認為原告以前有說過要結
      婚。」、「另一位證人江秉豐是我弟弟，他是與我一起在
      我家簽名。」等語。
（二）證人江秉豐到庭證稱：「我是被告的胞弟。我是在姐姐江
      惠君家裡一起簽名。當時我沒有打電話向原告確認其結婚
      意思。但是我簽名前，約夏天時，我曾與原告通過電話，
      原告表示他的台北洗車廠人力不足要我去幫忙，當時原告
      有向我表示要與被告結婚，所以他請我幫忙他的洗車場工
      作。」、「我簽名兩造結婚證書時，雖然原告尚未簽名，
      但是我認為如果原告不願結婚也不會後來在結婚證書上簽
      名。」、「我簽名兩造結婚證書時，原告確實尚未簽名。
      」等語
      依前揭證人江惠君、江秉豐所述，足徵兩造簽署結婚證書
      時，證人江惠君、江秉豐均未在場親自見聞，該二位證人
      於簽名時或簽名前亦均未與原告聯絡確認原告是否有結婚
      意願，故原告之主張，堪信為真實。
五、揆諸上開說明，證人於結婚書面上簽名雖無須與書面作成同
    時為之，僅須於申請結婚登記前為之即可，但證人仍須親見
    或親聞雙方當事人確有結婚之真意，始足當之。本件證人江
    惠君、江秉豐簽名時或簽名前均未曾直接詢問原告當時是否
    仍有結婚真意，已如前述，是以，在結婚證書上簽名之證人
    江惠君、江秉豐均非親見或親聞原告確有結婚真意之人，其
    等自非合法見證兩造結婚之證人。
六、依此，兩造雖於100 年4 月22日向戶政機關登記結婚，然兩
    造之結婚證書欠缺二人以上證人之見證，自屬欠缺結婚之形
    式要件，故不能認為兩造婚姻合法成立。從而，原告請求確
    認兩造婚姻不成立，為有理由，應予准許。
七、訴訟費用負擔之依據：民事訴訟法第78條。
中    華    民    國    100   年    10    月    21    日
                    家事庭  法  官  黃惠瑛
以上正本證明與原本無異。
如對本判決不服，應於判決送達後20日內向本院提出上訴狀。
中    華    民    國    100   年    10    月    21    日
                            書記官  張美玉